臺灣高等法院民事判決
109年度上字第1607號
上  訴  人  
即被上訴人  陳明杰即明凰室內裝潢工程行

訴訟代理人  蔡侑芳律師
被上訴人即  
上  訴  人  簡武祈
訴訟代理人  劉金玫律師

上列當事人間請求給付承攬報酬事件，兩造對於中華民國109年9
月30日臺灣臺北地方法院107年度建字第64號第一審判決各自提
起上訴，本院於111年3月30日言詞辯論終結，判決如下：
    主      文
原判決關於駁回上訴人陳明杰即明凰室內裝潢工程行後開第二項
之訴部分，及該部分假執行之聲請，暨訴訟費用之裁判均廢棄。
上訴人簡武祈應再給付上訴人陳明杰即明凰室內裝潢工程行新臺
幣壹拾陸萬參仟肆佰柒拾元，及自民國一百零六年十月二十六日
起至清償日止，按年息百分之五計算之利息。
上訴人簡武祈之上訴，及上訴人陳明杰即明凰室內裝潢工程行之
其餘上訴均駁回。
第一、二審訴訟費用，關於上訴人簡武祈上訴部分，由上訴人簡
武祈負擔；關於上訴人陳明杰即明凰室內裝潢工程行上訴部分，
由上訴人簡武祈負擔四分之三，餘由上訴人陳明杰即明凰室內裝
潢工程行負擔。
    事實及理由
一、上訴人陳明杰即明凰室內裝潢工程行（下稱陳明杰）主張：
  ㈠兩造於民國106年1月間簽訂裝潢裝修合約書（下稱系爭合約
    書），由伊承攬上訴人簡武祈（下稱簡武祈）所有門牌號碼
    新北市○○區○○路0段000號12樓之1房屋（下稱系爭房屋）之
    裝潢工程（下稱系爭工程），工程總價新臺幣（下同）252
    萬元。系爭工程已於同年6月下旬完工，嗣兩造又於同年7月
    11日簽訂協議書（下稱系爭協議書）進行細部調整修繕，伊
    亦於106月7月25日完成。經結算簡武祈應付之工程款（含變
    更追加減工程）為3,147,310元，扣除其已付之190萬元、伊
    應負擔之遺失車道遙控器扣款700元，及瑕疵損害賠償45,50
    0元後，簡武祈尚積欠工程款1,201,110元未付。爰就本訴依
    系爭合約書第6條及民法第490條、第505條第1項規定，求為
    命簡武祈給付1,201,110元，及自起訴狀繕本送達翌日起加
    計法定遲延利息之判決。
  ㈡系爭協議書未經兩造協議，且未經簡武祈簽名，伊否認系爭
    協議書已成立生效；縱認系爭協議書已成立生效，惟簡武祈
    未證明瑕疵係可歸責於伊所致，伊不負賠償責任，而系爭合
    約既未約定伊須繪製、交付全室電路線圖，簡武祈反訴請求
    伊交付前開圖面及給付違約金，即無理由。另簡武祈主張系
    爭工程有重大瑕疵未修補完成，伊除就應負擔45,500元之賠
    償金額不爭執外，其餘部分均否認，是簡武祈主張伊應賠償
    其損害，並得與尚未給付之工程款為抵銷，均無理由等語。
二、簡武祈則抗辯：
  ㈠因系爭工程有諸多重大瑕疵必須修補，經兩造於106年7月11
    日簽訂系爭協議書，陳明杰未依約於同年月25日完成修繕工
    作，且經伊核算，結算工程款（含變更追加減工程）應為2,
    879,604元，扣除伊已付之190萬元，未付工程款為979,604
    元；上開款項尚應扣除瓦斯安檢不合格、遺失車道遙控器、
    電梯感應鎖、損壞冰箱門修理、代購防護用品及材料優惠款
    等扣款共47,780元；且因系爭工程具有多項瑕疵，陳明杰復
    違反系爭協議書之約定，伊得依民法第495條第1項、系爭協
    議書整改計畫（下稱整改計畫）第2條、第3條、第5條約定
    ，分別請求陳明杰賠償損害1,606,660元，及給付未完成全
    室拋光石英磚更換義務之違約金237萬元，經以此等債權主
    張抵銷後，陳明杰已無剩餘工程款得請求。縱伊應給付陳明
    杰剩餘工程款，亦得主張同時履行抗辯權，請求陳明杰於伊
    給付剩餘工程款之同時交付全室電路線圖。
　㈡陳明杰未依系爭協議書之約定交付全室電路線圖，且逾期完
    成瑕疵修補，爰依系爭協議書第6點、民法第495條第1項、
    整改計畫第2條、第3條、第5條等規定，反訴請求陳明杰交
    付全室電路線圖、抵銷後之損害賠償餘款508,610元及自反
    訴起訴狀繕本送達翌日起算之法定遲延利息、並自106年7月
    26日起至交付全室電路線圖之日止，按日給付伊1萬元等語
    。
三、原審就本、反訴均為一部勝訴、一部敗訴之判決，即就本訴
    部分判命簡武祈給付980,540元，及自106年10月26日起至清
    償日止，按年息5%計算之利息；並就反訴部分判命陳明杰應
    將全室電路線圖之資料交付予簡武祈；另駁回兩造其餘請求
    。兩造各自就其敗訴部分提起上訴：
　㈠陳明杰上訴聲明：
　　⒈本訴部分：
　　　①原判決不利於陳明杰部分廢棄。
　　　②上開廢棄部分，簡武祈應再給付陳明杰220,570元，及自
        106年10月26日起至清償日止，按年息5%計算之利息。
　　⒉反訴部分：
　　　①原判決反訴部分不利於陳明杰部分廢棄。
　　　②上開廢棄部分，簡武祈在第一審之反訴及假執行之聲請
        均駁回。
　㈡簡武祈上訴聲明：
　　⒈本訴部分：
　　　①原判決不利於簡武祈部分廢棄。
　　　②上開廢棄部分，陳明杰第一審之訴及假執行之聲請均駁
        回。
　　⒉反訴部分：
　　　①原判決反訴部分不利於簡武祈部分廢棄。
　　　②陳明杰應給付簡武祈508,610元，及自反訴起訴狀繕本送
        達翌日起至清償日止，按年息5%計算之利息。
　　　③陳明杰應自106年7月26日起至交付全室電路線圖予簡武
        祈之日止，按日給付簡武祈1萬元。
　　　④願供擔保請准予假執行。
　㈢兩造均就對方之上訴答辯聲明：上訴駁回。陳明杰另答辯聲
    明：反訴部分如受不利判決，願供擔供請准宣告免為假執行
    。
四、兩造均同認其等於106年1月間簽訂系爭合約書，約定由陳明
    杰承攬系爭工程，工程款252萬元（見原審臺灣新北地方法
    院卷第15-41頁），簡武祈已給付190萬元等情（見原審卷㈡
    第115-116頁），堪認屬實。
五、陳明杰本訴依系爭合約書第6條、民法第490條、第505條第1
    項規定，請求簡武祈給付未付工程款，乃主張結算工程款（
    含變更追加減工程）數額為3,147,310元（見本院卷第482頁
    、原審卷㈢第191-193頁），簡武祈則抗辯結算工程款（含變
    更追加減工程）數額應為2,879,604元（見本院卷第482頁）
    。經查：
　㈠兩造已於系爭合約書約定工程款數額為252萬元，結算工程款
    （含變更追加減工程）之數額，自應以約定工程款加計追加
    工程款再扣除追減工程款之方式計算。而陳明杰自承兩造締
    約時，其就冷氣工程中「冷氣排水PV定位」工項之工程款計
    算錯誤，此項工程款應自17,500元更正為12,500元，約定工
    程款數額應更正為2,515,000元（見本院卷第482頁），核與
    系爭合約書所附估價單（下稱Ａ估價單）之記載相符（見原
    審卷新北地院卷第39頁），堪可採取。簡武祈雖稱兩造締約
    時陳明杰之報價有誤，故其在訴訟中重新核算，計算出約定
    工程款應為2,471,740元云云（見本院卷第482頁）。惟經比
    對Ａ估價單與簡武祈主張之約定工程款明細（見原審卷㈢第17
    9、31-67頁），可知簡武祈係以其自行認定之單價或數量計
    算約定工程款，不啻片面變更兩造合意之工作內容及工程款
    計算方式，要乏依據，誠無足取。
　㈡又陳明杰自承系爭工程施工過程中有一些追加減項目，都是
    口頭講好就施作，兩造並未針對追加減工項簽字確認，其在
    起訴後有重新核對，就追加減項目提出106年9月版之估價單
    （下稱Ｂ估價單，見原審卷㈠第159-181頁），簡武祈亦稱其
    係以Ｂ估價單項目為基準，自行計算出追加減工程之工程款
    （見本院卷第482-483頁），顯見兩造就追、加減之工項已
    有基礎共識，經比對兩造各自主張之追加減工程明細（見本
    院卷第482頁、原審卷㈡第379-397頁、卷㈢第31-61頁），茲
    將兩造主張歧異之項目列為附表一，並逐項說明如下：
　⒈追加工程部分：　
  ①編號1-1　
　　簡武祈主張此追加工項之工程款應為13,920元，係以原約定
    「陽台壁磚15*30」項目之單價5,800元，乘以實際施作坪數
    2.4坪計算（見原審卷㈢第35頁）。惟陳明杰主張此追加工項
    與原約定工項使用之壁磚尺寸不同，以相同單價計算追加工
    程款並不合理，應屬可信，佐以簡武祈自承其主張之施工數
    量係其自行丈量（見本院卷第483頁），正確性容有疑問，
    應以從事室內裝修業之陳明杰所主張數量較為可採，故此追
    加工項之工程款，應採認陳明杰主張之15,500元。
　②編號1-2、1-3
　　簡武祈主張此等追加工項之工程款為0，僅略謂「室內壁磚
    牆高240cm」等語，而未說明具體之理由（見原審卷㈢第35頁
    ），殊難採取，故該等項目之工程款，應採信陳明杰之主張
    。
　③編號3-1、3-2
　　陳明杰主張工程實務上，鋪設磁磚、壁磚必會衍生損料成本
    ，應於報價時納入一併考量，因磁磚、壁磚均是固定尺寸，
    訂購數量又須為整數，若鋪設面積與磁磚尺寸尚有出入，須
    以整塊磁磚或壁磚進行裁切，即產生損料，故不應以際施工
    數量認定應追減工程款，此等工項之施作亦有損料問題等語
    （見本院卷第437、441頁），實屬合理。且受原審囑託就系
    爭工程進行鑑定之社團法人台灣住宅品質消費者保護協會（
    下稱鑑定人），就編號3-2之工項亦認為在有考慮施工損料
    之情況下，陳明杰原報價尚屬合理行情範圍（見原審卷㈢第8
    3頁），亦足認陳明杰稱其主張之此等工項追加工程款，確
    係將損料納入考量乙節為真，不應以實際施作數量，做為計
    算此等追加工程款之依據。準此，簡武祈依實際施作數量計
    算，主張編號3-1、3-2工項之工程款分別為59,800元、108,
    550元（見原審卷㈢第39、41頁），即非可採，應以陳明杰主
    張之74,750元、167,000元，計算此等項目之工程款。　
　④編號4-1
　　簡武祈並不否認陳明杰有施作此工項，僅抗辯此項目包含在
    兩造合意追加之「廚具上下櫃PP板」工項，不應另行辦理追
    加云云（見原審卷㈢第49頁）；陳明杰則主張「廚具上下櫃P
    P板」工項係指製作廚具櫃之木貼皮或板材，而非廚具櫃，
    故不包含抽屜（見本院卷第441頁）。細觀兩造對於廚具工
    程內容之主張（見原審卷㈡第391、393頁、卷㈢第49、51頁）
    ，可知兩造僅保留原約定工項中之「洗特麗烘碗機」，其餘
    約定工項均辦理追減，另再追加包括「廚具上下櫃PP板」在
    內之其餘項目，而兩造不爭執之追加工項中並無廚具櫃，顯
    然陳明杰並未施作廚具櫃，則其主張使用於該廚具櫃之木做
    抽屜係獨立於廚具櫃之貼皮或板材另行報價，應屬合理。況
    兩造原約定工項中，另有「鋁抽」項目，尤徵陳明杰稱係以
    追加之「木抽」取代原約定之「鋁抽」項目（見原審卷㈡第3
    61頁），並非子虛，陳明杰主張此工項應辦理追加，即屬可
    採。
　⑤編號5-1
　　簡武祈主張此工項非屬追加工程，乃以此工作應包含在兩造
    原約定之「更換全室開關插座及線路」項目，為其論據（見
    本院卷第405頁），陳明杰主張「更換全室開關插座及線路
    」項目，係施作全室之開關、插座及附屬線路，不含更換總
    開關無熔絲開關之工作，此工項為簡武祈特別要求而追加等
    語（見本院卷第449頁、原審卷㈢第193頁），合於一般工程
    慣例，應屬可信。簡武祈雖稱「更換全室開關插座及線路」
    工項包含總開關之更換（見本院卷第405頁），未能舉證以
    實其說，為本院所不採。
　⑥編號7-1　　
　　陳明杰主張依系爭合約書附記第4項「大樓管理之工程規費
    （保證金、清潔費…等），繳納歸屬由甲方（即簡武祈）以
    雙方協調之」約定，應繳納予系爭房屋所在社區管理委員會
    之清潔費，應由簡武祈負擔，為簡武祈所是認。簡武祈固辯
    稱因陳明杰遲延完工而增加之清潔費2,300元應由陳明杰負
    擔云云（見本院卷第408頁），惟兩造既已約定清潔費應由
    簡武祈負擔，縱因陳明杰遲延完工而使簡武祈應負擔之清潔
    費數額增加，僅生簡武祈是否得請求陳明杰賠償遲延損害之
    問題，而無變更清潔費負擔者之效果，簡武祈以前詞置辯，
    否認此項目應予追加，至為無稽。
　⑦綜上，陳明杰就追加工程款之主張均屬可信，應認系爭工程
    之追加工程款數額為1,671,740元。
　⒉追減工程部分：　
　①編號2-1
　　陳明杰主張其在完成此工項之施作後，簡武祈要求變更為和
    成牌淋浴龍頭，故其將原施作完成之TOTO淋浴龍頭拆除，重
    新安裝和成牌淋浴龍頭，故前後2次施工均應計價，簡武祈
    無權追減此項目之工程款，與系爭合約書第9條「甲方（即
    簡武祈）於訂定本合約書時，應確認工程項目、規格、數量
    、色澤、價格，乙方（即陳明杰）依本合約施工後，除非材
    料有瑕疵或施工錯誤，甲方不得拒收或要求退換貨品」之約
    定相符（見原審新北地院卷第19頁）。簡武祈坦認係其於締
    約後，要求變更此工項所使用淋浴龍頭廠牌之事實（見原審
    卷㈢第10頁），且對於陳明杰陳稱係在原約定廠牌之淋浴龍
    頭安裝完成後始要求變更乙節，並無爭執，堪認陳明杰就此
    工項係應簡武祈之要求施工2次，簡武祈並未舉證證明陳明
    杰已同意就已完成施工之此項工作不予計價，則其單方主張
    此項工作應予追減，並無理由。
　②編號2-2　
　　陳明杰主張其已完成安裝2個浴缸，嗣依簡武祈之要求拆除
    其中1個浴缸，改施作淋浴間，其並未請求施作淋浴間之工
    程款，故簡武祈應就已完成之安裝浴缸項目付款，此項目不
    應辦理追減等語（見原審卷㈠第262頁）。簡武祈對於陳明杰
    前開主張並無異論，但辯稱陳明杰將浴缸安裝完成後，在其
    內放置物品，導致浴缸產生刮痕，陳明杰同意以新品更換，
    故將浴缸拆除，其在陳明杰購置新品完成安裝前即要求變更
    設計，改為施作淋浴間，故應追減一個浴缸之工程款云云（
    見本院卷第403-404頁），惟陳明杰陳稱針對浴缸之刮傷，
    其有磨平再上亮光劑修補（見原審卷㈠第155頁），否認同意
    更換新浴缸，簡武祈並未能舉證證明兩造確已合意拆除已安
    裝之1個浴缸並以新品代之，自無從責由陳明杰吸收安裝該
    浴缸之工程款，故簡武祈無權追減此工項之工程款。
　③編號3-3
　　簡武祈主張此項目為原約定工項，嗣已合意變更為追加工項
    中兩造無爭執之「更換全室平面天花板釘PU線條」，故此項
    目應予追減（見原審卷㈢第39、41頁）。陳明杰對此並無爭
    執（見原審卷㈢第191頁），堪認簡武祈之主張可採。
　④編號3-4、3-5、3-6　
　　簡武祈主張兩造約定之工作內容原含上開門鎖、拉門手把、
    櫥櫃手把等物品，但因其不中意陳明杰安裝前提供之樣品，
    乃告知陳明杰其會自行購買該等物品交由陳明杰安裝，價金
    再辦理退款，此事已得陳明杰同意，故前開項目應辦理追減
    云云（見本院卷第404頁）。惟陳明杰否認就此等項目同意
    追減（見本院卷第447、449頁），況簡武祈提出之兩造對話
    記錄（見本院卷第137頁）顯示，簡武祈雖要求陳明杰提供
    房間門鎖之廠牌型號予其確認，待其確認後再購置，惟陳明
    杰表示門鎖早上已經拿到現場後，簡武祈僅回覆「好」，未
    見有反對之意，更遑論曾與陳明杰商議退款事宜。至簡武祈
    另提出報價單2份（見本院卷第139、141頁），做為其有購
    置前述物品之證明，惟該等報價單未經簡武祈簽認，亦無付
    款記錄，徒以該等報價單，難認簡武祈確有自行購置前述門
    鎖、把手等物，是其主張前開項目應辦理追減，為無理由。
　⑤編號4-2
　　兩造均同認此工項應辦理追減，僅就追減金額主張不一。惟
    兩造於Ａ估價單已明確約定此項目之單價2,200元，3組之工
    程款為6,600元（見原審新北地院卷第39頁），自應追減相
    同金額。簡武祈就此項目主張之追減金額顯有誤認，並非可
    採。
　⑥編號4-3　
　　簡武祈主張陳明杰安裝水槽之水龍頭時開孔不當，太靠近水
    槽後面及右側，導致水龍頭安裝後無法使用，應減帳11,250
    元云云（見本院卷第405頁），依其所述事實，可知此屬施
    工是否具有瑕疵之問題，實與工項之追加減無涉。況觀諸簡
    武祈提出之照片（見本院卷第143頁），亦無從斷言陳明杰
    於安裝水槽之水龍頭時，確有開孔不當之瑕疵，簡武祈主張
    此工項應予追減，難認有理。
　⑦編號6-1、6-2、6-3
　　簡武祈主張此等工項應予追減，係以原預計施作面積約88坪
    ，但實際僅施作70.7坪，為其論據（見本院卷第406-407頁
    ）。惟兩造於締約時業已約定該等工項以一式計價，有Ａ估
    價單可參（見原審新北地院卷第41頁），故陳明杰辯稱前開
    工項不論實作數量有無增減，均不再辦理追加減等語（見本
    院卷第451頁），合於一般工程慣例，堪可採取。簡武祈就
    該等工項主張應予減帳，不啻片面變更計價方式，實乏憑據
    。
　⑧綜上，就兩造有爭執之追減工項中，陳明杰漏列編號3-3之項
    目，故以陳明杰主張之追減工程款為基準，本件追減工程款
    應調整為1,064,180元（1,039,430＋24,750＝1,064,180）。
    　　
　㈢系爭工程之約定工程款為2,515,000元，加計追加工程款1,67
    1,740元、扣除追減工程款1,064,180元後，算出結算工程款
    為3,122,560元（2,515,000＋1,671,740－1,064,180＝3,122,5
    60）。兩造均同意簡武祈得再扣款13,700元（含瓦斯管安裝
    不符安檢扣款9,000元、遺失車道遙控器扣款700元、遺失電
    梯感應鎖扣款200元、損壞冰箱門扣款3,800元，見本院卷第
    483頁），另扣除簡武祈已付之工程款190萬元，合計陳明杰
    尚得請求簡武祈給付工程款1,208,860元（3,122,560－13,70
    0－1,900,000＝1,208,860）。
六、按二人互負債務，而其給付種類相同，並均屆清償期者，各
    得以其債務，與他方之債務，互為抵銷。但依債之性質不能
    抵銷或依當事人之特約不得抵銷者，不在此限；抵銷，應以
    意思表示，向他方為之。其相互間債之關係，溯及最初得為
    抵銷時，按照抵銷數額而消滅，民法第334條第1項、第335
    條第1項分別定有明文。查簡武祈對陳明杰負給付1,208,860
    元之金錢債務，業經本院認定如前。簡武祈抗辯其得依民法
    第495條第1項、整改計畫第2條、第3條、第5條約定，請求
    陳明杰賠償違約損害1,606,660元（含泥作311,500元、衛浴
    105,760元、鋁窗57,200元、木作1,047,500元、廚具84,700
    元）及給付違約金237萬元，並以該等債權主張抵銷（見本
    院卷第409-410、497頁），為陳明杰所否認，惟查：　
  ㈠簡武祈不得依系爭協議書整改計畫第2條、第3條約定，請求
    陳明杰賠償違約損害1,606,660元：
　⒈簡武祈主張系爭工程在106年6月完工後，兩造陸續勘查施工
    品質，發現很多瑕疵，同年7月9日雙方用口頭確認系爭協議
    書之內容，其將該等內容形諸書面，製作成一式二份協議書
    ，於同年7月11日在其家中經陳明杰確認後簽署（見原審卷㈡
    第454、456頁），陳明杰坦認當日確有簽署系爭協議書（見
    原審卷㈡第455頁），惟辯稱簽署系爭協議書之目的是為了領
    取工程款，不代表同意協議書之內容；且系爭協議書整改計
    畫所列缺失，包括「男孩房南面牆滲水」、「男孩房套房浴
    缸刮傷破損」、「全室電路線圖」等項非其承攬施作範圍，
    故兩造未就系爭協議書之內容意思表示合致，系爭協議書對
    其並無拘束力云云（見本院卷第484、485頁）。遍觀系爭協
    議書（見原審新北地院卷第63-67頁），其內除臚列系爭工
    程驗收後需整改之缺失（明細詳如附表二所示），另於整改
    計畫中明定陳明杰應施作之整改工作內容、期限、逾期完成
    之罰款等內容，顯係針對系爭工程施工瑕疵之解決方式所為
    規範，性質屬雙方約定，互相讓步，以終止爭執或防止爭執
    之和解契約甚明。陳明杰既出於己意簽署系爭協議書，顯願
    承擔系爭協議書約款所定之權利及義務，堪認業與簡武祈就
    系爭協議書之內容意思表示合致，雙方業已成立和解契約，
    應同受系爭協議書約款之拘束，不因交付全室電路線圖並非
    陳明杰依系爭合約所負義務，而受影響，蓋和解契約本有使
    簡武祈取得系爭協議書所訂明權利之效力（參見民法第737
    條規定）。陳明杰臨訟以前詞置辯卸責，委無足取。
　⒉又系爭協議書明載系爭工程驗收後發現泥作工程、衛浴設備
    、木做工程、鋁門窗、冷氣、文件資料等項均有缺失，並詳
    列缺失之整改計畫。而整改計畫第1條係針對全室拋光石英
    磚刮傷破損而設，第2條、第3條則分別約定：「木作工程：
    部份已二次整改效果依舊不好，經雙方同意再一次整修，但
    若效果仍無法達業主驗收標準，明凰公司同意以本項目承包
    款全數作為賠償，並同意業主洽其他承包商以同樣材料承製
    ，金額超出賠償款的部份仍由明凰公司承擔」、「其他缺失
    明凰公司在最短時間內完成更新與修復。部分缺失在取得業
    主同意下以現狀驗收，明凰公司以減收該項工程款做為補償
    」。綜觀整改計畫之內容，可知整改計畫第3條所指「其他
    缺失」，應係指兩造驗收後所發現，除附表二編號1-1、3-1
    、6-1、6-2、6-3外之其餘工程缺失計7項（即附表二編號1-
    2、2-1、2-2、4-1、4-2、5-1、5-2），蓋編號1-1、3-1項
    目之整改計畫，已明定於整改計畫第1、2條；而編號6-1、6
    -2、6-3等項並非陳明杰應施作之工程，而係與工程有關之
    相關圖說、證明文書等文件，該等文件之提出，本非陳明杰
    依系爭合約書或系爭協議書應負之主給付義務，且履行提出
    文書義務之方式，亦非前開約款所指「更新與修復」甚明。
    簡武祈雖稱其得依整改計畫第3條之約定請求違約賠償559,1
    60元（1,606,660－1,047,500＝559,160），但無事證可資證
    明陳明杰未依約完成前揭7項工程缺失之整改工作。再參諸
    原審曾就系爭工程是否具有瑕疵、瑕疵修補費用等情，由簡
    武祈先負擔鑑定費後送請鑑定（見原審卷㈡第221、223頁）
    ，惟鑑定之項目並不含前述7項工程缺失（見原審卷㈡第151
    、159頁），亦可推知該7項工程缺失應已整改完成，難認陳
    明杰有違反系爭協議書整改計畫第3條約定之情事，簡武祈
    據此請求陳明杰賠償559,160元，顯屬無理。
　⒊至簡武祈主張陳明杰迄未將系爭協議書所載木作工程缺失（
    即附表二編號3-1）整改完成，雖與鑑定人做成之鑑定報告
    書（下稱鑑定報告）顯示系爭房屋內多處木作之表面裝飾材
    未妥善黏著，有剝離現象等情相符（見外放鑑定報告第16-1
    7、40-55頁）。惟兩造均同認簡武祈就本件木作工程表面裝
    飾材，指定使用訴外人茂系亞股份有限公司（下稱茂系亞公
    司）所生產日安系列材料之事實（見本院卷第368頁），簡
    武祈更自認其另要求陳明杰一律使用茂系亞無甲醛膠水施工
    （見原審卷㈢第163頁）。而鑑定人另曾會同兩造以茂系亞日
    安系列板材與三種不同廠牌黏著劑進行測試，經1週後觀察
    均會產生剝離現象（見原審卷㈢第86-105頁），鑑定人並據
    此做成「（茂系亞面材）材質本身於黏著後經裁切及研磨修
    邊即有面材與本身背膠材剝離現象，材質亦屬熱壓材，須由
    材料商預先加工於夾板底材，無法由裝修現場冷貼施工」之
    結論（見原審卷㈢第83頁），陳明杰辯稱系爭工程有附表二
    編號3-1所示缺失，應係材質本身所致，與其施工無關等語
    ，即非無憑。茂系亞公司就鑑定人所為前開測試及結論，雖
    函覆本院說明使用於系爭工程之日安綠裝板、日安綠裝板封
    邊條（有背膠）之用途及使用方式，並稱：「日安綠裝板封
    邊條主要應用於現場木作，師傅依據所需尺寸裁切完成日安
    綠裝板後使用日安綠裝板封邊條進行封邊作業；此產品推出
    至今皆為現場木作進行黏貼作業。日安綠裝系列產品的PP（
    聚丙烯，五號塑膠）皮料表面具備同步壓紋，無論於工廠生
    產亦或是現場施作皆是冷壓製程，並『不適宜』進行高溫加壓
    ，對產品容易造成損壞」（見本院卷第361-363頁），與前
    開鑑定人對茂系亞材料材質屬性之結論固不相同，然簡武祈
    並未舉證證明茂系亞公司回函所載日安系列產品之現場使用
    方式，與鑑定人進行測試時，或陳明杰實際施工時採行之工
    法有別，猶不足以推翻本件木作工程廣泛出現之裝飾材表面
    無法妥善黏著而出現剝離現象，係日安系列產品本身材料所
    致之結論，依民法第496條本文「工作之瑕疵，因定作人所
    供給材料之性質或依定作人之指示而生者，定作人無前3條
    所規定之權利」規定，簡武祈即不得就附表二編號3-1所示
    缺失，請求陳明杰負瑕疵擔保責任。至整改計畫第2條約定
    之損害賠償責任，係為解決系爭工程瑕疵所設規範，業如前
    述，即應以陳明杰負瑕疵擔保責任為適用之前提。從而，簡
    武祈亦無權依整改計畫第2條之約定，請求陳明杰賠償木作
    工程之雙倍損害1,047,500元。
　㈡簡武祈得依民法第495條第1項規定，請求陳明杰賠償損害64,
    850元：　
　⒈按工作有瑕疵者，定作人得定相當之期限，請求承攬人修補
    之。承攬人不於前項期限內修補者，定作人得自行修補，並
    得向承攬人請求償還修補必要之費用，民法第493條第1項、
    第2項分別定有明文。又承攬人具有專業知識，修繕能力較
    強，且較定作人接近生產程序，更易於判斷瑕疵可否修補，
    故由原承攬人先行修補瑕疵較能實現以最低成本獲取最大收
    益之經濟目的。是以民法第495條第1項雖規定，因可歸責於
    承攬人之事由，致工作發生瑕疵者，定作人除依民法第493
    條及第494條規定請求修補或解除契約，或請求減少報酬外
    ，並得請求損害賠償。惟定作人依此規定請求承攬人賠償損
    害，仍應依民法第493條規定先行定期催告承攬人修補瑕疵
    ，始得為之，尚不得逕行請求承攬人賠償損害，庶免可修繕
    之工作物流於無用，浪費社會資源（最高法院106年度第5次
    民事庭會議決議、98年度台上字第721號、96年度台上字第2
    070號判決意旨參照）。準此，簡武祈須已定相當期限通知
    陳明杰修補瑕疵未果，始得依上開規定，請求陳明杰賠償因
    系爭工程瑕疵所生之損害。　　
  ⒉兩造於簽署系爭協議書時，僅確認系爭工程具附表二所示瑕
    疵，並約定整改計畫，業如前述，堪認簡武祈已就該等瑕疵
    ，依民法第493條第1項規定，定相當期限請求陳明杰修補。
    惟簡武祈於原審另主張系爭工程尚有其餘未經其定相當期限
    ，通知陳明杰修補之瑕疵，並經原審就附表三所示工項是否
    具有瑕疵、合理修補費用為何等項送請鑑定（見原審卷㈡第3
    41-342頁）。原審嗣依鑑定結果、簡武祈就瑕疵項目是否有
    定相當期限通知修補、陳明杰是否同意賠償等情，認定簡武
    祈得依民法第495條第1項請求賠償之金額為64,850元（原審
    判決理由如附表三理由欄所載），核無不合。
　⒊陳明杰雖稱附表三編號1-1「全室拋光石英磚」之瑕疵，業經
    兩造於整改計畫第1條約定由其負責更換50塊刮傷破損之石
    英磚，其在106年7月下旬依約施作部分整改工作後，遭簡武
    祈以整改工作產生粉塵令人不舒服為由，制止其繼續更換磁
    磚，故就鑑定人認定之瑕疵修補費用38,850元中，其僅須賠
    償磁磚空洞化修補費1萬元云云（見本院卷第445頁）。本院
    基於下列事證，認陳明杰所辯無理：
　①陳明杰前開主張雖與整改計畫第1條之約定相合（見原審新北
    地院卷第65頁），且簡武祈並不否認確因更換磁磚過程產生
    粉塵問題而停止此部分整改工作，然簡武祈稱當日因粉塵飄
    揚如濃霧一般，其向陳明杰表示今日到此為止，此種施工方
    法不適合，要其思考後續如何做雙方再一起討論，後來陳明
    杰載走磁磚和泥沙，此後也沒有再提起要如何施工等語（見
    原審卷㈡第101頁）。本院審酌兩造均同認陳明杰施作此項整
    改工作時，簡武祈一家已搬回系爭房屋居住（見本院卷第44
    5頁、原審卷㈡第101頁），及更換磁磚施工過程中確會造成
    粉塵飛揚，影響居家生活品質之事實，認簡武祈前開說法合
    於常情，應屬可信，堪認兩造係合意終止此項整改計畫。陳
    明杰主張係簡武祈單方制止其繼續施工，為本院所不採。至
    簡武祈於本院提出兩造在106年8月間之通訊軟體對話記錄（
    見本院卷第133頁），辯稱其未制止陳明杰繼續更換石英磚
    ，係陳明杰自己不再進場，而有違反整改計畫第1條、第5條
    約定之情云云（見本院卷第486、409頁），惟該通話紀錄顯
    示兩造當時係在討論磁磚變色問題，與石英磚刮傷破損之更
    換工作是否應繼續進行無關，徒由該對話紀錄，無從證明係
    陳明杰片面拒絕繼續施工，故簡武祈此部分主張，亦非可取
    。
　②兩造於整改計畫第1條約定陳明杰應負責更換50塊刮傷破損之
    石英磚，嗣已合意終止該整改計畫，業經本院認定如前。則
    因該等刮傷破損之石英磚所構成工程瑕疵之問題，即應回歸
    民法之規定，決定雙方之權利義務關係，並不因此發生免除
    陳明杰瑕疵擔保責任之法律效果。故而陳明杰稱其就附表三
    編號1-1之瑕疵，僅須賠償磁磚空洞化之修補費云云，於法
    無據。其另提出作者不明之網路文章，指稱鑑定人認定之磁
    磚空洞化修補費15,000元過高，合理修補費為1萬元云云（
    見原審卷㈡第267、281-285頁），可信度容有疑問，亦無足
    取。
　⒋至簡武祈亦辯稱原審就附表三編號1-1、1-3、1-4、1-5、1-6
    、2-1、2-2、2-3、3-3、3-5、5-2等項認定之賠償金額不當
    （見本院卷第410-414頁）。經查：
　①簡武祈稱陳明杰就全室拋光石英磚部分，應依系爭協議書之
    約定賠償全額承包工程款311,500元，或以更換磁磚加計清
    潔費用之方式，計算賠償金額為119,068元云云。惟兩造並
    未於系爭協議書約定陳明杰應就前開工項賠償全額承包工程
    款；且兩造業於簽署系爭協議書後，合意終止對全室拋光石
    英磚之整改計畫，如前述，陳明杰即無依原整改計畫，賠償
    更換全部石英磚費用之義務，簡武祈徒以前詞指摘原審就編
    號1-1、1-3認定之賠償金額不當，自非可採。
　②次按承攬人完成工作，應使其具備約定之品質，及無減少或
    滅失價值，或不適於通常或約定使用之瑕疵，民法第492條
    定有明文。是以承攬人完成之工作是否具有瑕疵，除應考慮
    雙方約定之內容外，應以客觀上有無減少或滅失價值，或不
    適於通常使用為斷，而非以定作人主觀之標準決定。簡武祈
    主張原審對編號1-4、1-5、2-1、2-2、3-3、3-5之認定不當
    ，核係以前開工項有之色差、磁磚破損等空泛主觀理由為據
    ，無從執為該等工項確有瑕疵或瑕疵修補費用不當之證明。
　③簡武祈另不否認編號1-6、2-3、5-2之工作，並非兩造於系爭
    協議書所約定應由陳明杰整改之項目。而簡武祈於原審雖稱
    非系爭協議書所列工項，其曾以口頭要求陳明杰修補，然為
    陳明杰所否認（見原審卷㈡第342頁），簡武祈對此復未能舉
    證以實其說，則其就編號1-6、2-3、5-2工項請求損害賠償
    ，自與民法第495條第1項規定不符，其空言抗辯否認其該部
    分之賠償請求權並不合理云云，洵難採取。　　
　㈢簡武祈不得依整改計畫第5條約定，請求陳明杰給付違約金36
    7萬元：　　　
　  簡武祈主張依陳明杰應於106年7月25日完成系爭協議書所定
    整改計畫，逾期1日應給付1萬元違約金，固合於整改計畫第
    5條之約定（見原審新北地院卷第67頁），惟其主張陳明杰
    迄未完成整改計畫第1條所定更換全室拋光石英磚工作，其
    得請求陳明杰給付106年7月25日至107年3月19日期間之違約
    金367萬元乙節，則與本院認定兩造已於106年7月間終止前
    述更換石英磚之整改計畫相悖，陳明杰既無逾期完成該整改
    計畫之違約情節，簡武祈自無權請求其給付上述期間之違約
    金。
　㈣綜上，簡武祈僅得以64,850元之損害賠償債權主張抵銷，經
    抵銷後，陳明杰尚得請求簡武祈給付工程款1,144,010元（1
    ,208,860－64,850＝1,144,010），並加給自起訴狀繕本送達
    翌日（即106年10月26日，見原審新北地院卷第135頁送達證
    書）起算之法定遲延利息（參見民法第229條第2項、第233
    條第1項、第203條）。
　㈤簡武祈雖稱其得主張同時履行抗辯權，於陳明杰交付全室電
    路圖之同時始負給付上開剩餘工程款之義務云云（見本院卷
    第420頁）。惟所謂同時履行之抗辯，乃係基於雙務契約而
    發生，倘雙方之債務，非本於同一之雙務契約而發生，縱令
    雙方債務在事實上有密切之關係，或雙方之債務雖因同一之
    雙務契約而發生，然其一方之給付，與他方之給付，並非立
    於互為對待給付之關係者，均不能發生同時履行之抗辯（最
    高法院59年台上字第850號判例參照）。查陳明杰依系爭協
    議書雖應交付全室電路線圖予簡武祈，然此非其依系爭合約
    書或系爭協議書所負主給付義務，均如前述，故陳明杰應交
    付全室電路線圖之義務，與簡武祈依系爭承攬契約所負給付
    報酬義務，並無對待給付關係，簡武祈自不得以陳明杰未交
    付全室電路線圖，而拒絕給付剩餘工程款，故其所為同時履
    行抗辯，於法不合，自非可採。
七、關於簡武祈所提反訴部分：
　㈠簡武祈主張其對陳明杰有1,606,660元之損害賠償債權存在，
    經與其就系爭工程所負給付工程款債務抵銷後，尚餘債權50
    8,610元，爰依民法第495條第1項規定，請求陳明杰如數給
    付云云。惟簡武祈對陳明杰之損害賠償債權數額為64,850元
    ，經抵銷後已無餘款，前已詳論，是其此部分之請求，並無
    理由。
　㈡簡武祈另請求陳明杰給付系爭工程之全室電路線圖，核與系
    爭協議書明定陳明杰有提出該圖說之義務相符，自屬有據，
    陳明杰以系爭協議書對其無拘束力云云置辯，背於本院所為
    其應受系爭協議書內容拘束之認定，所辯無足憑採。
　㈢簡武祈又稱陳明杰逾期未完成系爭協議書所定整改工作，且
    未依約交付全室電路線圖，其得依整改計畫第5條「以上整
    改工程乙方同意在106年7月25日完成。如有延誤每一日罰款
    1萬元」之約定，請求陳明杰自106年7月26日起至交付全室
    電路圖之日止，按日給付1萬元（見原審卷㈡第443頁、卷㈢第
    8-9頁）。惟本院前已認定陳明杰並無逾期完成系爭協議書
    第1條至第3條所列整改工程之情，簡武祈亦未證明陳明杰有
    違反整改計畫第4條之情事，其自無庸依前開約款給付簡武
    祈逾期違約金。簡武祈認陳明杰遲延提出全室電路線圖亦應
    依整改計畫第5條之約定給付違約金，非但與本院認全室電
    路線圖之提出非屬整改工程範圍乙節相左，亦與該約款「以
    上整改『工程』」之文義顯然不符，所辯誠屬無理，併予指明
    。
八、綜上所述，陳明杰本訴依系爭合約書第6條約定請求簡武祈
    給付1,144,010元，及自106年10月26日起至清償日止，按年
    息5%計算之利息；及簡武祈反訴依系爭協議書第6點約定，
    請求陳明杰交付全室電路線圖，均有理由，應予准許；兩造
    逾前開範圍之請求，則無理由，應予駁回。上開本訴應准許
    之部分，原審就其中163,470元本息（1,144,010－980,540＝1
    63,470），為陳明杰敗訴之判決，尚有未合，陳明杰指摘原
    判決此部分不當，求為廢棄，為有理由，爰由本院改判如主
    文第二項所示。至於上開本訴其餘應准許之部分，原審為陳
    明杰勝訴之判決，並分別諭知兩造供擔保後，得、免假執行
    ；及上開本、反訴不應准許部分，原審判決各為簡武祈、陳
    明杰敗訴之諭知，並駁回該部分假執行之聲請，均無不合，
    簡武祈之上訴、陳明杰之其餘上訴，均無理由，應予駁回。
九、本件事證已臻明確，兩造其餘主張、陳述及所提之證據暨攻
    擊防禦方法，經本院斟酌後，核與本件判決結果不生影響，
    爰不一一論述，附此敘明。
十、據上論結，本件陳明杰之上訴為一部有理由、一部無理由，
    簡武祈之上訴為無理由，爰判決如主文。
中　　華　　民　　國　　111 　年　　4 　　月　　27　　日
                  民事第十二庭  
                      審判長法  官  陳秀貞
                            法  官  蔡世芳
 　　　　　　　　　　　　　 法  官  陳婷玉
正本係照原本作成。
如不服本判決，應於收受送達後20日內向本院提出上訴書狀，其
未表明上訴理由者，應於提出上訴後20日內向本院補提理由書狀
（均須按他造當事人之人數附繕本）上訴時應提出委任律師或具
有律師資格之人之委任狀；委任有律師資格者，另應附具律師資
格證書及釋明委任人與受任人有民事訴訟法第466 條之1第1項但
書或第2項所定關係之釋明文書影本。如委任律師提起上訴者，
應一併繳納上訴審裁判費。
中　　華　　民　　國　　111 　年　　4 　　月　　27　　日

  　　　　　　　　　　　　　書記官  陳盈璇　　　　　　　
　　　　　　　　　　　　　　　　　　　　　　　　　　　
附表二（系爭協議書所載缺失）：
編號 缺失項目 一、泥作工程  1-1 全室拋光石英磚80*80刮傷破損計有50塊。 1-2 男孩房南面牆滲水。 二、衛浴設備  2-1 蓮蓬頭水龍頭加寬接頭刮傷。 2-2 男孩房套房浴缸刮傷破損。 三、木作工程  3-1 全室木作門框、門板、衣櫃、廚櫃…等貼皮部分翹脫與脹凸破損。 四、鋁門窗  4-1 男孩房鋁窗框變形。 4-2 書房落地門框變形，玻璃刮傷，陽台上鋁板變形。 五、冷氣  5-1 冷氣管保護套鬆脫。 5-2 客廳冷氣管孔裸露。 六、文件資料  6-1 全室電路線圖。 6-2 浴室阿拉斯加三用機使用說明書與保固書。 6-3 日本麗仕（LUX）矽酸鈣板成分與防火文件。 

附表三：
項 次 內容 簡武祈主張（原審卷㈠第92-94頁、卷㈡第179-185、439頁） 鑑定金額 陳明杰主張（原審卷㈡第267-277頁） 原審判斷       金額 理由 一、泥作工程       1-1 全室刨光石英磚 266,000元 38,850元 10,000元 38,850元 經鑑定單位鑑定確有瑕疵存在，合理修補費用為38,850元，且經簡武祈以系爭協議書限期修補，故依鑑定單位認定之修補費用計算。 1-2 拆除客廳餐廳臥室地磚 9,500元 無 0 0 本項未經鑑定瑕疵存在，且非系爭協議書約定之限期修補瑕疵工項，故簡武祈不得請求 1-3 垃圾裝袋及清運垃圾 36,000元 無 0 0 本項未經鑑定瑕疵存在，且非系爭協議書約定之限期修補瑕疵工項，故簡武祈不得請求 1-4 前後陽台壁磚 無 3,000元 3,000元 3,000元 經鑑定單位鑑定確有瑕疵存在，合理修補費用為3,000元，且經陳明杰同意賠償，故依鑑定單位認定之修補費用計算。 1-5 水槽 無 0 0 0 經鑑定單位鑑定無瑕疵存在。 1-6 長親房與大門口牆壁龜裂 無 21,000元 0 0 經鑑定單位認定屬未列於估價單項目之工項，亦非系爭協議書約定之限期修補瑕疵工項，故簡武祈不得請求。 小計  311,500元   41,850元  二、衛浴工程       2-1 主臥客浴壁磚 69,360元 6,000元 6,000元 6,000元 經鑑定單位鑑定確有瑕疵存在，合理修補費用為6,000元，且經陳明杰同意賠償，故依鑑定單位認定之修補費用計算。 2-2 浴室地磚 24,000元 0 0 0 經鑑定單位鑑定無瑕疵存在。 2-3 浴室防水處理 12,400元 27,000元 0 0 經鑑定單位認定有瑕疵存在，然非系爭協議書約定之限期修補瑕疵工項，故簡武祈不得請求。 小計  105,760元   6,000元  三、鋁窗工程       3-1 主臥室浴室鋁窗 6,100元 4,500元 4,500元 4,500元 經鑑定單位鑑定確有瑕疵存在，合理修補費用為4,500元，且經陳明杰同意賠償，故依鑑定單位認定之修補費用計算。 3-2 主臥室鋁窗 17,500元 4,500元 4,500元 4,500元 經鑑定單位鑑定確有瑕疵存在，合理修補費用為4,500元，且經陳明杰同意賠償，故依鑑定單位認定之修補費用計算。 3-3 客廳三拉窗 19,700元 0 0 0 經鑑定單位鑑定無瑕疵存在。 3-4 書房落地門 13,900元 4,500元 4,500元 4,500元 經鑑定單位鑑定確有瑕疵存在，合理修補費用為4,500元，且經陳明杰同意賠償，故依鑑定單位認定之修補費用計算。 3-5 書房陽台雨遮 無 0 0 0 經鑑定單位鑑定無瑕疵存在，且屬未列於估價單項目之工項。 小計  57,200元   13,500元  四、木作工程       4-1 臥室浴室門框門片 90,000元 45,000元 0 0 經鑑定單位鑑定確有瑕疵存在，惟該瑕疵非可歸責於陳明杰，故簡武祈不得請求賠償。 4-2 書房玻璃框門 23,000元 9,500元 0 0 經鑑定單位鑑定確有瑕疵存在，惟該瑕疵非可歸責於陳明杰，故簡武祈不得請求賠償。 4-3 書房玻璃隔間門 74,750元 38,000元 0 0 經鑑定單位鑑定確有瑕疵存在，惟該瑕疵非可歸責於陳明杰，故簡武祈不得請求賠償。 4-4 廚房推拉門 19,000元 9,500元 0 0 經鑑定單位鑑定確有瑕疵存在，惟該瑕疵非可歸責於陳明杰，故簡武祈不得請求賠償。 4-5 鞋櫃 52,250元 30,250元 0 0 經鑑定單位鑑定確有瑕疵存在，惟該瑕疵非可歸責於陳明杰，故簡武祈不得請求賠償。 4-6 主臥室衣櫥 61,750元 1萬元 0 0 經鑑定單位鑑定確有瑕疵存在，惟該瑕疵非可歸責於陳明杰，故簡武祈不得請求賠償。 4-7 主臥室及女孩房床頭背牆 16,000元 1萬元 0 0 經鑑定單位鑑定確有瑕疵存在，惟該瑕疵非可歸責於陳明杰，故簡武祈不得請求賠償。 4-8 女孩房及客廳電視牆釘地板 167,000元 0 0 0 經鑑定單位鑑定無瑕疵存在。 4-9 廚房天花板 20,000元 3,500元 3,500元 3,500元 經鑑定單位鑑定確有瑕疵存在，合理修補費用為3,500元，且經陳明杰同意賠償，故依鑑定單位認定之修補費用計算。 4-10 電器櫃 25,000元 7,500元（見原審卷㈡第447頁） 0 0 經鑑定單位鑑定確有瑕疵存在，惟該瑕疵非可歸責於陳明杰，故簡武祈不得請求賠償。 4-11 水槽下座 15,000元 11,250元 0 0 經鑑定單位鑑定確有瑕疵存在，惟該瑕疵非可歸責於陳明杰，故簡武祈不得請求賠償。 小計  563,750元   3,500元  五、廚具工程       5-1 廚具上下櫃 84,700元 15,300元 0 0 經經鑑定單位鑑定確有瑕疵存在，惟該瑕疵非可歸責於陳明杰，故簡武祈不得請求賠償。 5-2 排油煙機排風管道系統 無 8,500元 0 0 經鑑定單位認定有瑕疵存在，然非系爭協議書約定之限期修補瑕疵工項，故簡武祈不得請求。 小計  84,700元   0  以上合計     64,850元